臺灣高等法院民事判決　　　　　　　　 95年度重上字第345號
上　訴　人　丁○○
訴訟代理人　劉錦隆律師
被 上訴 人　乙○○
　　　　　　丙○○
兼 上 2 人
法定代理人　甲○○○
共　　　同
訴訟代理人　趙國生律師
複 代理 人　林奕秀律師
上列當事人間請求拆屋還地事件，上訴人對於中華民國95年 5月
30日台灣台北地方法院94年度重訴字第1493號第一審判決提起上
訴，本院於95年12月26日言詞辯論終結，判決如下：
    主  文
上訴駁回。
第二審訴訟費用由上訴人負擔。
    事實及理由
一、本件上訴人主張略以：台北縣新店市○○段 808地號（面積
    13.23平方公尺， 重測前為大坪林段七張小段510之2地號）
    及同段814地號（ 面積404.82平方公尺，重測前為大坪林段
    七張小段829之l7地號）等2筆土地（下稱系爭土地）原為訴
    外人祭祀公業劉秉盛所有，祭祀公業劉秉盛於民國78年４月
    11日將系爭808地號土地全部及系爭814地號土地中面積268
    平方公尺，出租予被上訴人之被繼承人周尚誠，雙方並約定
    租賃期間自78年4月11日起至80年4月10日止，嗣雙方期滿雖
    有續約，惟因祭祀公業劉秉盛欲將系爭土地出賣予上訴人，
    遂於93年5月28日以台北南海郵局第563號存證信函對周尚誠
    為通知。按周尚誠在系爭房屋基地租賃契約書所載住址雖為
    「高雄市○○區○○街7之1號」，惟周尚誠早已不住在該處
    ，周尚誠留給祭祀公業劉秉盛之聯絡地址為「台北市○○街
    200巷12號2樓」，祭祀公業劉秉盛前開存證信函即係以前開
    通化街地址作為收件地址，並於同年月31日送達予被上訴人
    甲○○○。該存證信函收件回執上雖僅蓋有「金中皇有限公
    司收款專用章」戳記，惟該戳記係甲○○○用以收受掛號郵
    件之印章。況前開存證信函既已置於甲○○○隨時可得了解
    其內容之狀態，意思通知自已發生效力。又甲○○○為被上
    訴人乙○○及丙○○之法定代理人，故對其所為送達亦已對
    乙○○及丙○○發生效力。又周尚誠雖於89年 5月25日即死
    亡，惟被上訴人並未通知祭祀公業劉秉盛，尚簽收存證信函
    ，現又主張祭祀公業劉秉盛未為出賣通知，自有違誠信原則
    。因被上訴人於收受前開通知後10日內未表示優先購買，故
    祭祀公業劉秉盛將系爭土地出售與上訴人，並無不合。再祭
    祀公業劉秉盛於94年3月 2日已發函通知被上訴人於94年4月
    10日租期屆滿後不再續租，且未向被上訴人收取租金，故租
    賃關係自於94年4月10日終止。雖前開存證信函將系爭510之
    2地號記載為同小段510地號土地，惟僅屬誤載，被上訴人不
    致不了解不再續約之租約為何。因祭祀公業劉秉盛已於94年
    4 月18日將系爭土地所有權移轉登記上訴人所有，惟被上訴
    人仍占用系爭土地，自屬侵害上訴人所有權，並致上訴人受
    有相當於租金之損害，被上訴人自應連帶給付上訴人每年相
    當於租金之損害金新臺幣（下同） 9萬8993元至返還系爭土
    地之日止。爰依民法第767條、第179條及第184 條規定請求
    等語。於原審聲明：被上訴人應將系爭土地上門牌號碼為台
    北縣新店市○○路○段129號之房屋拆除，並將系爭土地交還
    上訴人及自94年 4月19日起至交還前開土地之日止，按年給
    付上訴人9萬8993元之損害金（ 原審判決上訴人敗訴，上訴
    人不服提起上訴）。爰上訴聲明：(一)原判決廢棄。(二)被上訴
    人應將系爭814地號土地上如附圖所示，Ａ部分面積93.59平
    方公尺、B部分面積44.3平方公尺、C部分面積5.27平方公尺
    上之建物拆除，將土地交還上訴人，並自94年 4月19日起至
    交還前開土地之日止，按年給付上訴人 9萬8993元損害金。
    (三)第一、二審訴訟費用由被上訴人連帶負擔。(四)願供擔保，
    請准宣告假執行。
二、被上訴人則以：被上訴人之被繼承人周尚誠於89年 6月10日
    死亡，其生前向祭祀公業劉秉盛承租系爭土地，約定租賃期
    間自78年4月11日起至80年4月10日止，每2年續約1次，迄今
    已16年，從未短少或遲付租金情事。祭祀公業劉秉盛於出賣
    系爭土地予上訴人前，並未通知承租人是否願意優先購買，
    即逕以存證信函通知租期屆滿不再續約，上訴人自不得以其
    與祭祀公業劉秉盛間就系爭土地之買賣契約對抗被上訴人。
    又上訴人固主張祭祀公業劉秉盛曾於93年 5月28日以台北南
    海郵局第563號存證信函通知將出賣系爭土地云云， 然周尚
    誠與祭祀公業劉秉盛簽訂之租賃契約中記載之上班址為「高
    雄市○○區○○街7之1號」，周尚誠亦均以該住址作為與祭
    祀公業劉秉盛聯絡之地址，祭祀公業劉秉盛前開存證信函的
    收件人地址為「台北市○○街200巷12號2樓」，並未對被上
    訴人合法送達優先承買之通知。再者，甲○○○之舊址為「
    台北市○○街200巷12號2樓」，當時並於金中皇公司任職，
    故投遞至該址之甲○○○信件始由管理員持金中皇公司之收
    發章簽收，惟甲○○○嗣已遷居，且前開存證信函之收件人
    地址雖為「台北市○○街200巷12號2樓」，惟因收件人為「
    周尚誠」非「甲○○○」，管理員因此不知轉交，故甲○○
    ○實未收到該存證信函。又周尚誠於89年間死亡後，即由甲
    ○○○向祭祀公業劉秉盛接洽承租事項，祭祀公業劉秉盛表
    示不知周尚誠已過世，實不足採。再周尚誠既已死亡，祭祀
    公業劉秉盛對周尚誠所發之通知自不能發生效力。又祭祀公
    業劉秉盛於94年3月2日寄發予「周尚誠」之台北南海郵局第
    217號存證信函中僅表示就同小段510地號土地不再續租，並
    非系爭土地，自不能認定對系爭土地已為不再續租之意思表
    示。被上訴人於周尚誠死亡後既已繼承系爭土地之租賃權利
    ，祭祀公業劉秉盛既未對被上訴人為不再續租之意思表示，
    則該不續租之意思表示自不生效力。又被上訴人自94年4 月
    10日後仍繼續使用系爭土地，祭祀公業劉秉盛雖將原收取租
    金之帳戶取消，惟甲○○○已將94年及95年租金提存於台灣
    台北地方法院，依民法第451條規定， 自視為祭祀公業劉秉
    盛與被上訴人不定期限繼續系爭租約。退步言，縱認被上訴
    人係無權占用系爭土地，惟上訴人並非以系爭土地之法定地
    價計算租金，況計算租金尚須斟酌基地坐落位置、附近鄰地
    狀況及承租人利用該基地所受之利益等語，資為抗辯。爰答
    辯聲明：(一)上訴駁回。(二)如受不利判決，願供擔保請准免為
    假執行。(三)第一、二審訴訟費用由上訴人負擔。
三、兩造不爭執之事項：
  (一)被上訴人之被繼承人周尚誠於生前曾向祭祀公業劉秉盛承租
    系爭2筆土地，雙方約定租賃期限自78年 4月11日起至80年4
    月10日止，計2年。周尚誠承租系爭2筆土地後，在其上搭建
    門牌號碼為台北縣新店市○○路○段129號之房屋居住。期滿
    周尚誠繼續繳租並經祭祀公業收受，嗣周尚誠於89年 5月25
    日死亡後，系爭房屋為被上訴人所繼承，被上訴人仍按期繼
    續給付租金予祭祀公業劉秉盛至94年4月。
  (二)祭祀公業劉秉盛曾於94年5月28日寄發台北南海郵局第563號
    存證信函，收件地址為「台北市○○街200巷12號2樓」，該
    存證信函收件回執上蓋有「金中皇有限公司收款專用章」戳
    記，嗣祭祀公業劉秉盛將系爭２筆土地出售予上訴人，並辦
    妥所有權移轉登記。
四、本件兩造爭點為(一)訴外人祭祀公業劉秉盛就系爭２筆土地之
    優先承買通知，是否合法送達被上訴人？(二)被上訴人與祭祀
    公業劉秉盛就系爭２筆土地之租賃契約是否合法終止？(三)上
    訴人得否訴請被上訴人拆屋還地及請求給付損害金？茲將本
    院得心證之理由說明如下：
  (一)訴外人祭祀公業劉秉盛就系爭２筆土地之優先承買通知，並
    未合法送達被上訴人：
    1.按「基地出賣時，地上權人、典權人或承租人有依同樣條
      件優先購買之權。房屋出賣時，基地所有權人有依同樣條
      件優先購買之權。其順序以登記之先後定之。」「前項優
      先購買權人，於接到出賣通知後10日內不表示者，其優先
      權視為放棄。出賣人未通知優先購買權人而與第３人訂立
      買賣契約者，其契約不得對抗優先購買權人。」土地法第
      104條第1項、第2項分別定有明文。 因此，在基地租賃，
      出租人即基地所有權人於基地出賣時，如未依上開土地法
      規定，通知基地承租人，而逕與他人訂立買賣契約者，其
      契約即不得對抗有優先購買權之基地承租人。
    2.本件上訴人雖主張祭祀公業劉秉盛於出賣系爭２筆土地之
      前，曾先後於93年3月30日、93年5月28日分別以存證信函
      通知周尚誠，被上訴人甲○○○已收受該出賣通知云云。
      然按民事訴訟法第277條規定， 上訴人就有利於己之事實
      ，負有舉證責任。再按「主張法律關係存在之當事人，應
      就該法律關係發生所具備之構成要件，負舉證之責任。」
      （最高法院48年台上字887號判例意旨參照）。 上訴人自
      應就祭祀公業劉秉盛就系爭２筆土地優先承買之通知合法
      送達被上訴人等負有舉證責任。查，依祭祀公業劉秉盛與
      周尚誠簽訂之房屋租賃契約所示，周尚誠之住址資料為「
      高雄市○○區○○街7之1號」，有房屋基地租賃契約書住
      址欄可參（見原審卷第６頁），故祭祀公業劉秉盛寄發上
      開２封存證信函欲向周尚誠為任何之通知，自應以此地址
      為送達地址，然祭祀公業劉秉盛於93年 3月30日所寄發之
      存證信函地址載為「台北縣新店市○○路○段129號」，於
      93年 5月28日所寄發之存證信函，其收件人地址記載為「
      台北市○○街200巷12號2樓」，均非周尚誠生前與祭祀公
      業劉秉盛往來之通訊地址。上訴人雖稱上開通化街住址與
      電話是被上訴人給祭祀公業的云云，然為被上訴人所否認
      ，上訴人復未負舉證證明之。再周尚誠雖在租賃契約承租
      人欄旁記載聯繫電話「00000000」，經本院向中華電信查
      詢其用戶地址為「台北市○○街200巷12號2樓」，然周尚
      誠僅係留存該電話以供祭祀公業劉秉盛作為聯繫之用，並
      非為雙方之聯繫通訊地址，否則可直接留存上開通化街作
      為聯絡地址。故上訴人指稱上開通化街地址係通訊址一節
      ，尚無可採。
    3.嗣祭祀公業劉秉盛於93年 3月30日所寄發予周尚誠之台北
      南海郵局第336號存證信函， 因招領逾期而退回祭祀公業
      劉秉盛，為上訴人所自承，並有招領逾期信函可稽（見原
      審卷第40、43、44頁）。 又祭祀公業劉秉盛嗣於93年5月
      28日再寄發台北南海郵局第563號存證信函予周尚誠， 然
      收件回執上僅蓋有「金中皇有限公司收款專用章」之戳記
      ，該戳記所示地址（臺北市○○○路○段46號3樓）亦與回
      執所載地址（臺北市○○街200巷12號2樓）不同，回執上
      復無任何收件人之簽名（見原審卷第45、46頁），亦不能
      認該存證信函已付與被上訴人之有辨別事理能力之同居人
      或受僱人。況該第 563號存證信函所載收件人係周尚誠，
      斯時周尚誠已死亡，而被上訴人與周尚誠在法律上為各自
      獨立的權利主體，周尚誠於89年5月25死亡後， 優先承買
      之通知即應對其繼承人即被上訴人為之，對周尚誠所發通
      知之效力，並不能視為對被上訴人所發之通知，故上開第
      563 號優先承買通知亦不能認為已對被上訴人發生通知之
      效力。從而，祭祀公業劉秉盛先後於93年3月30日及93年5
      月28日所寄發出賣系爭２筆土地之優先承買通知，均不發
      生通知之效力。又台北大安郵局雖回函稱：向家珊現住址
      為石牌路2段315巷34弄17號2F，.... 通化街200巷12號2F
      收發章乃未遷之前舊址因而沿用等語（見本院卷第56頁）
      ，第查甲○○○原住高雄市○○區○○路7之1號，於79年
      12月10日遷入台北市○○區○○路2段315巷34弄17號 2樓
      ，其舊址並非臺北市○○街200巷12號2樓，有戶籍謄本在
      卷可參（見原審卷第42頁），則上揭郵局復函已有可議，
      縱認甲○○○曾任職台北市○○街200巷12號2樓之金中皇
      公司，並曾由該公司人員代為收受其他信函後轉交，然甲
      ○○○嗣後已經離職，況甲○○○既非公司負責人，該住
      址管理人員並非甲○○○之受僱人，其代為收受復未確實
      送達甲○○○，亦不生送達效力，併此敘明。
    4.又證人戊○○雖到庭證稱：「祭祀公業之租金皆由我收，
      周尚誠曾約我在金中皇公司說以後租金找公司之向小姐收
      ，每年我固定發傳真給向小姐。」等語，惟就被上證１傳
      真上署名為何為「項小姐」，非「向小姐」，則語焉不詳
      （見本院卷第76、77頁筆錄），況且早在周尚誠於89年間
      死亡後，被上訴人甲○○○於90年開始，即以自己名義將
      租金匯款至祭祀公業劉秉盛之帳戶內，此有90年 4月25日
      、91年5月15日、92年12月16日、93年6月 9日之存款憑條
      可稽（見原審卷第68、69頁）。從而，早在90年間系爭土
      地支付租金名義人，及所有與祭祀公業劉秉盛接洽承租之
      事項之聯絡人，均為被上訴人甲○○○，祭祀公業劉秉盛
      不能諉稱不知承租人周尚誠業已過世之情事。承上，祭祀
      公業劉秉盛早知周尚誠業已死亡，被上訴人與周尚誠在法
      律上為各自獨立之權利主體，周尚誠死亡後，優先承買之
      通知即應對其繼承人即被上訴人為之，故對周尚誠所發通
      知之效力，並不能視為對被上訴人所發之通知，因此上開
      第 563號優先承買通知顯不能認為已對被上訴人發生通知
      之效力。從而，祭祀公業劉秉盛先後於93年 3月30日及93
      年5月28日所寄發出賣系爭2筆土地之優先承買通知，均不
      發生通知之效力甚明。
  (二)被上訴人與祭祀公業劉秉盛就系爭２筆土地之租賃契約並未
    合法終止：
    1.按民法第451條規定：「租賃期限屆滿後， 承租人仍為租
      賃物之使用收益，而出租人不即表示反對之意思者，視為
      以不定期限繼續契約。」又按「承租人死亡者，租賃契約
      雖定有期限，其繼承人仍得終止契約。」民法第 452條前
      段亦定有明文。該條既明定承租人之繼承人得終止契約，
      解釋上，租賃（包括租賃權及租賃契約本身）即得為承租
      人之繼承人之繼承標的。於此情形，承租人之繼承人如為
      多數人者，依民法第1151條規定，租賃權應認屬多數繼承
      人公同共有，即多數繼承人對於租賃物為公同共有承租人
      ，有最高法院74年度台上字第1312號判決意旨可參。查祭
      祀公業劉秉盛與周尚誠所訂房屋基地租賃契約書（下稱系
      爭租賃契約）第2條固約定：「租賃期間：自民國78年4月
      11日起至民國80年4月10日止，計貳年。」惟第5條復約定
      ：「本租賃契約屆滿，若未經換約，乙方繼續使用本土地
      且甲方亦收取相當於租金之數額者，視為雙方同意依本約
      續約１年」等語，有房屋基地租賃契約書可考（見原審卷
      第4頁）。上開系爭租賃契約租期屆滿後， 已由周尚誠繼
      續按期繳付租金予祭祀公業劉秉盛，此為兩造所不爭執。
      又周尚誠於89年5月25日死亡， 有戶籍謄本一份在卷可稽
      （見原審卷第25頁），因租賃之權義為繼承之標的，被上
      訴人分別為周尚誠配偶及子女，亦有戶籍謄本可參（見原
      審卷42頁），是自周尚誠89年5月25日死亡後， 依前揭說
      明，應由被上訴人共同繼承系爭租賃關係，被上訴人即成
      為系爭２筆土地之承租人，嗣甲○○○亦繼續按期繳付租
      金予祭祀公業劉秉盛至94年4月， 亦為兩造所不爭執，並
      有被上訴人提出之台北國際商業銀行存款憑條4紙可佐（
      見原審卷第68、69頁）。是系爭租賃契約之效力並未終止
      。從而，周尚誠及被上訴人甲○○○繼續按期繳付租金，
      祭祀公業劉秉盛既均無反對之意思，如前所述，亦應視為
      祭祀公業劉秉盛與被上訴人間同意以不定期方式繼續租賃
      契約。
    2.再上訴人辯稱被上訴人曾收受祭祀公業劉秉盛於94年3月2
      日所寄發予周尚誠之台北南海郵局第217號存證信函， 因
      而祭祀公業劉秉盛業已向周尚誠為不再續租之意思表示云
      云。第查：周尚誠所承租系爭２筆土地重測前之地號，分
      別為台北縣新店市○○○段七張小段510之2地號及829 之
      17地號，有系爭２筆土地之土地登記謄本記載足憑（見原
      審卷第10、11頁），然祭祀公業劉秉盛於94年3月2日以台
      北南海郵局第217 號存證信函通知周尚誠關於不再續租之
      土地地號則記載為「重測前新店市○○○段七張小段‧‧
      ‧510地號」（見原審卷第7頁），並非周尚誠向祭祀公業
      劉秉盛所承租之土地，故祭祀公業劉秉盛不再續租所為意
      思表示之標的已有錯誤。又被上訴人甲○○○於94年4月8
      日以士林蘭雅郵局第 240號存證信函回覆時其內容亦稱：
      「台端94年3月 2日來函中之510地號非屬先夫承租」等語
      （見原0審卷第9頁），更使用「先夫周尚誠」之字眼，則
      祭祀公業劉秉盛至遲於收到被上訴人甲○○○前揭回函時
      ，即應知悉周尚誠已死亡，祭祀公業劉秉盛應對於承租人
      之通知自應另對被上訴人為之，方為適法。因祭祀公業均
      未對被上訴人為通知，則祭祀公業劉秉盛94年3月2日台北
      南海郵局第217號存證信函雖表明：「台端承租‧‧‧ 土
      地之租賃期間將於94年 4月10日屆滿，租期屆滿後，祭祀
      公業不再續租」等語，顯不能以被上訴人曾收受上開祭祀
      公業劉秉盛存證信函，即認祭祀公業劉秉盛出賣系爭２筆
      土地之通知已到達被上訴人。準此，祭祀公業劉秉盛既未
      向被上訴人為不再續租之意思表示，則其不再續租之意思
      表示亦從未向系爭土地之合法承租人發生通知之效力。
    3.上訴人雖另主張系爭租賃契約租期於94年 4月10日屆至，
      被上訴人未繳租予祭祀公業劉秉盛，租賃關係亦告終止云
      云。因系爭租賃契約仍繼續有效存在，揆諸前揭民法第
      451條規定及租賃契約第5條約定，因祭祀公業劉秉盛取消
      台北國際商銀新店分行原收受租金之匯戶拒絕受領，被上
      訴人將94年及95年租金提存於台灣台北地方法院提存所，
      以為清償，應視為已經給付租金。況依土地法第103條第4
      款規定，在不定期之基地租賃，承租人積欠租金額，除以
      擔保現金抵償外，須達２年以上，出租人方得終止租賃契
      約，此項終止事由，於定期之基地租賃，亦有適用（37年
      院解字第4075號解釋意旨參照），而被上訴人甲○○○已
      付足系爭２筆土地93年4月11日至94年4月10日租金之事實
      ，既為兩造所不爭執，是縱將前開祭祀公業劉秉盛於94年
      3月2日所發台北南海郵局第336號存證信函， 解釋為祭祀
      公業劉秉盛終止系爭租賃契約之意思表示，依上開土地法
      第103條第4款規定，祭祀公業劉秉盛終止契約，亦不合法
      ，尚不生終止系爭租賃契約之效力。
五、綜上所述，祭祀公業劉秉盛出賣系爭２筆土地之優先承買通
    知，並未合法送達被上訴人，對於被上訴人不發生已經放棄
    優先購買之效力。因此，上訴人即不得依據其與祭祀公業劉
    秉盛間所為系爭２筆土地之買賣契約，主張其已取得所有權
    為由，對抗有優先承買權之被上訴人。況終止契約之意思表
    示復未送達被上訴人，亦不生合法終止之效力。上訴人主張
    系爭租賃契約已終止，被上訴人占有系爭２筆土地為無權占
    有云云，即屬無據，不足採取。從而，上訴人依民法第767
    條、第179條、第184條等規定，起訴請求被上訴人應將系爭
    814地號土地上如附圖所示，A部分面積93.59平方公尺、B部
    分面積44.3平方公尺、C部分面積5.27 平方公尺上之建物拆
    除，將土地交還上訴人，並自94年 4月19日起至交還前開土
    地之日止，按年給付上訴人9萬8993元損害金， 均為無理由
    ，應予駁回，不應准許。其假執行之聲請亦失所附麗，應併
    予駁回。原審為上訴人敗訴之判決及駁回其假執行之聲請，
    並無不合。上訴意旨指摘原判決不當，求予廢棄改判，為無
    理由，應予駁回上訴。
六、本件事證已臻明確，因上訴人受讓系爭土地之移轉，依法不
    得對抗被上訴人，無再探究被上訴人承租關係是否對上訴人
    繼續存在之必要，兩造其餘攻擊防禦方法，經核與本件判決
    結果無影響，爰不逐一論列，併此敘明。
七、據上論結，本件上訴為理由，依民事訴訟法第449條第1項、
    第78條，判決如主文。
中　　華　　民　　國　　96　　年　　1　　月　　9  　　日
　　　　　　　　　  民事第七庭
                        審判長法  官  鄭三源
                              法  官  周美月
                              法  官  黃嘉烈
正本係照原本作成。
如不服本判決，應於收受送達後20日內向本院提出上訴書狀，其
未表明上訴理由者，應於提出上訴後20日內向本院補提理由書狀
（均須按他造當事人之人數附繕本）上訴時應提出委任律師或具
有律師資格之人之委任狀；委任有律師資格者，另應附具律師資
格證書及釋明委任人與受任人有民事訴訟法第466條之1第１項但
書或第2項（詳附註）所定關係之釋明文書影本。
中　　華　　民　　國　　96　　年　　1 　　月　　10　　日
                              書記官  倪淑芳
附註：
民事訴訟法第466條之1（第1項、第2項）：
對於第二審判決上訴，上訴人應委任律師為訴訟代理人。但上訴
人或其他法定代理人具有律師資格者，不在此限。
上訴人之配偶、三親等內之血親、二親等內之姻親，或上訴人為
法人、中央或地方機關時，其所屬專任人員具有律師資格並經法
院認為適當者，亦得為第三審訴訟代理人。
